【裁判字號】    98,訴,1707
【裁判日期】    980911
【裁判案由】    偽造文書
【裁判全文】
臺灣臺中地方法院刑事判決              98年度訴字第1707號
公  訴  人  臺灣臺中地方法院檢察署檢察官
被      告  丙○○
上列被告因偽造文書案件，經檢察官提起公訴（97年度偵字第
24446號），本院合議庭裁定由受命法官獨任進行簡式審判程序
，判決如下：
    主          文
丙○○行使偽造私文書，足以生損害於公眾及他人，處有期徒刑
陸月，如易科罰金，以銀元參佰元即新臺幣玖佰元折算壹日，減
為有期徒刑參月，如易科罰金，以銀元參佰元即新臺幣玖佰元折
算壹日。在「董事會出席簽到簿」及「董事願任同意書」上偽造
之甲○○署名各壹枚、偽造之乙○○○署名各壹枚均沒收。
    犯罪事實及理由
一、丙○○與甲○○原為夫妻（已於民國96年12月14日離婚），
    2 人共同經營中辰資訊有限公司（下稱中辰公司），並由甲○○擔任負責人。甲○○於89年間罹患腦炎，丙○○為使中
    辰公司能夠繼續經營，竟基於偽造私文書持以行使之犯意，
    明知中辰公司並未於90年8 月23日召開股東臨時會或董事會
    ，為將中辰公司變更組織為股份有限公司，並變更負責人為
    自己，竟於90年8 月23日至同年9 月12日間之某日，委由不
    知情之會計師房慧芝，接續製作不實之：
  (1)90年8 月23日召開由丙○○擔任主席之「股東臨時會會議紀
    錄」，記載股東決議變更中辰公司名稱為中辰國際產業科技
    股份有限公司，並票選丙○○、甲○○、乙○○○（甲○○
    之母）為董事等內容，並在記錄人欄位，盜用甲○○先前交
    由會計師保管之印章，表示該次股東臨時會係由甲○○擔任
    記錄。
  (2)90年8 月23日「股東同意書」，記載全體股東同意變更組織
    ，改推董事、董事長、修改章程等內容，並在上盜用甲○○
    及乙○○○先前交由會計師保管之印章，表示其2 人確有此
    同意。
  (3)90年8 月23日舉行由丙○○擔任主席之「董事會會議記錄」
    ，內容記載選任丙○○為董事長，並在記錄人欄位，盜用甲○○之印章，表示該次董事會係由甲○○擔任記錄。
  (4)90年8 月23日「董事會出席簽到簿」，並在上偽簽甲○○、
    乙○○○之署名及盜用甲○○、乙○○○之印章，表示其2
    人確有出席該次董事會。
  (5)90年8 月23日「法定代理人同意書」，內容記載甲○○與丙○○允許子女投資之中辰公司變更名稱並改推董事長、董監
    事及修章代為意思表示並代受意思表示，參加股東會議，並
    同意所為決議，並在立同意書人欄位，盜用甲○○之印章，
    表示甲○○確有此同意。
  (6)90年8 月23日甲○○名義之「董事願任同意書」，並在上偽
    簽甲○○之署名及盜用甲○○之印章，表示甲○○同意擔任
    董事。
  (7)90年8月23日乙○○○名義之「董事願任同意書」，並在上
    偽簽乙○○○之署名及盜用乙○○○之印章，表示乙○○○
    同意擔任董事。
  (8)偽造完成後，丙○○復於90年9 月12日，將上開不實私文書
    持以向經濟部行使，經有實質審查權限之公務員審查後，未
    發覺有異，而准予變更登記在案，足生損害於甲○○、乙○○○、中辰公司及經濟部對公司登記事項管理之正確性。
二、上開犯罪事實，業據被告丙○○於本院審理時坦承不諱，核
    與告訴人甲○○、乙○○○於偵訊時指述情節相符，復有前
    述股東臨時會會議紀錄、股東同意書、董事會會議紀錄、董
    事會出席簽到簿、法定代理人同意書、董事願任同意書及經
    濟部中辰公司案卷（證物外放）附卷可稽，足見被告自白與
    事實相符。本件事證明確，被告犯行堪以認定。
三、論罪科刑
  (一)核被告所為，係犯刑法第216 條、第210 條之行使偽造私文
    書罪。被告利用不知情之會計師犯罪，為間接正犯。被告偽
    簽告訴人2 人署名及盜用其2 人印章產生印文之行為乃偽造
    私文書之部分行為，偽造私文書後持以行使，偽造之低度行
    為應為行使之高度行為所吸收，均不另論罪。檢察官雖未就
    被告偽造並行使告訴人甲○○名義之「法定代理人同意書」
    之犯行提起公訴，惟此部分與被告經起訴成罪之行使偽造私
    文書犯行，有接續犯之實質上一罪關係，為起訴效力所及，
    本院自得併予審理。
  (二)爰審酌被告係因前夫罹患腦炎，為使共同經營之公司能夠繼
    續經營而犯下本罪，事後亦坦承犯行，然迄未與告訴人達成
    和解，暨其犯罪手段、所生損害等一切情狀，量處如主文所
    示之刑。又被告犯罪時之刑法第41條第1 項前段規定：「犯
    最重本刑為5 年以下有期徒刑以下之刑之罪，而受6 個月以
    下有期徒刑或拘役之宣告，因身體、教育、職業、家庭之關
    係或其他正當事由，執行顯有困難者，得以1 元以上3 元以
    下折算1 日，易科罰金」。而被告行為時之易科罰金折算標
    準，廢止前罰金罰鍰提高標準條例第2 條規定，就其原定數
    額提高為100 倍折算1 日，則本件被告行為時之易科罰金折
    算標準，最高應以銀元300 元折算1 日，經折算為新臺幣後
    ，應以新臺幣900 元折算為1 日。惟95年7 月1 日修正公布
    施行之刑法第41條第1 項前段則規定：「犯最重本刑為5 年
    以下有期徒刑以下之刑之罪，而受6 個月以下有期徒刑或拘
    役之宣告者，得以新臺幣1,000 元、2,000 元或3,000 元折
    算1 日，易科罰金」，比較修正前後之易科罰金折算標準，
    以修正前之規定，較有利於被告，自應依刑法第2 條第1 項
    前段，適用修正前刑法第41條第1 項前段、原罰金罰鍰提高
    標準條例第2 條及現行法規所定貨幣單位折算新臺幣條例第
    2 條規定，諭知以銀元300 元即新臺幣900 元折算1 日。
  (三)被告行為後，刑法第41條第2 項已修正，並自98年9 月1 日
    施行，修正後該條項規定：「依前項規定得易科罰金而未聲
    請易科罰金者，得以提供社會勞動6 小時折算1 日，易服社
    會勞動」。而刑法施行法第3 條之2 規定：「刑法第41條及
    第42條之1 之規定，於中華民國98年9 月1 日刑法修正施行
    前已裁判確定之處罰，未執行或執行未完畢者，亦適用之」
    ，其立法理由謂：「依刑法第41條規定聲請易服社會勞動者
    ，因條文已明定以社會勞動6 小時折算徒刑或拘役1 日，與
    易科罰金應於裁判主文諭知折算標準之情形不同，無須於裁
    判主文諭知…至於可否易服社會勞動，與可否易科罰金相同
    ，皆屬於執行事項，非裁判量刑事項，故98年9 月1 日刑法
    修正施行前已裁判確定之處罰，未執行或執行未完畢者，無
    庸再向法院聲請裁定諭知折算標準」。準此，本件有修正後
    刑法第41條第2 項之適用，被告若未聲請易科罰金，得以提
    供社會勞動6 小時折算1 日，易服社會勞動，惟無須於本判
    決主文諭知，併予敘明。
  (四)被告本案犯罪時間係於96年4 月24日以前，合於中華民國96
    年罪犯減刑條例所定減刑要件，應依該條例第2 條第1 項第
    3 款規定，減其刑期2 分之1 。
  (五)在「董事會出席簽到簿」及「董事願任同意書」上之甲○○
    簽名各1 枚、乙○○○簽名各1 枚，係被告偽造之署名，應
    依刑法第219 條規定，宣告沒收。至於被告盜用告訴人2 人
    印章所產生之印文，乃真正之印文，並無刑法第219 條之適
    用，起訴書誤繕上開印文應予沒收，尚有未合，於此敘明。
四、公訴意旨另以：被告丙○○將前開不實之「股東臨時會會議
    紀錄」等私文書持以向經濟部行使，致該管公務員將中辰公
    司變更登記事項登載於公司登記表上之行為，涉犯刑法第
    214 條之使公務員登載不實罪嫌。惟刑法第214 條所謂使公
    務員登載不實事項於公文書罪，須一經他人之聲明或申報，
    公務員即有登載之義務，並依其所為之聲明或申報予以登載
    ，而屬不實之事項者，始足構成，若其所為聲明或申報，公
    務員尚須為實質之審查，以判斷其真實與否，始得為一定之
    記載者，即非本罪所稱之使公務員登載不實，最高法院著有
    73年台上字第1710號判例可資參照。而依最高法院96年度第
    5 次刑事庭會議決議：修正前公司法第7 條規定，公司之設
    立、變更或解散之登記或其他處理事項，由中央主管機關或
    委託地方主管機關審核之。該條文於90年11月12日修正為「
    公司申請設立、變更登記之資本額，應先經會計師查核簽證
    ；其辦法，由中央主管機關定之」，並於91年3 月6 日訂定
    「公司申請登記資本額查核辦法」，於第2 條規定「公司申
    請設立登記或合併、分割、增減實收資本額等變更登記，除
    依證券交易法第28條之2 規定辦理庫藏股減資外，應檢送設
    立、合併、分割、增減實收資本額基準日經會計師查核簽證
    之資產負債表」及於同辦法第8 條第2 項、第9 條第2 項分
    別規定「會計師對應行查核事項，應備具工作底稿，主管機
    關得隨時調閱之」、「會計師查核公司之資本額，如發現有
    虛偽情事者，應拒絕簽證」。另修正前公司法第412 條第2
    項關於「主管機關對於前項之申請，應派員檢查，並得通知
    公司限期申復」及修正前公司法第419 條第2 項關於「前項
    第4 款、第5 款所列事項，如有冒濫或虛偽者，主管機關應
    通知公司限期申復，經派員檢查後得裁減或責令補足」等規
    定，均於90年11月12日修正時，予以刪除；並將第9 條第4
    項修正為「公司之設立或其他登記事項有偽造、變造文書，
    經裁判確定後，由檢察機關通知中央主管機關撤銷或廢止其
    登記」。依修正後規定觀之，除縮小第7 條之範圍外，並將
    「公司申請設立、變更登記之資本額」事項，改由會計師負
    責查核簽證，及將應派員檢查等相關規定刪除。至於修正後
    公司法第388 條雖仍規定「主管機關對於公司登記之申請，
    認為有違反本法或不合法定程式者，應令其改正，非俟改正
    合法後，不予登記」，然僅形式上審查其是否「違反本法」
    或「不合法定程式」而已，倘其申請形式上合法，即應准予
    登記，不再為實質之審查。且公司之設立或其他登記事項如
    涉及偽造、變造文書時，須經裁判確定後，始撤銷或廢止其
    登記。則行為人於公司法修正後辦理公司登記事項，如有明
    知為不實之事項，而使公務員登載於職務上所掌之公文書，
    足以生損害於公眾或他人者，即有刑法第214 條之適用。依
    該決議意旨反面推之，行為人於90年11月12日公司法修正前
    辦理公司登記事項，主管機關應進行實質審查，並非一經行
    為人之聲明或申報，承辦之公務員即有登載之義務，故被告
    此部分行為，即不該當刑法第214 條使公務員登載不實罪之
    構成要件，惟公訴人主張此部分與被告經起訴成罪之行使偽
    造私文書犯行，有修正前刑法牽連犯之裁判上一罪關係，爰
    不另為無罪之諭知。
據上論斷，應依刑事訴訟法第273 之1 第1 項、第299 條第1 項
前段，刑法第2 條第1 項前段、第216 條、第210 條、第219 條
、第41條第1 項前段（修正前）、第2 項，罰金罰鍰提高標準條
例第2 條（廢止前），現行法規所定貨幣單位折算新臺幣條例第
2 條，中華民國96年罪犯減刑條例第2 條第1 項第3 款、第7條
，判決如主文。
中    華    民    國    98    年     9    月    11    日
                      刑事第11庭      法  官  羅智文
上正本證明與原本無異。
如不服本判決，應於送達後10日內向本院提出上訴狀（須附繕本
），上訴於臺灣高等法院臺中分院。
                                      書記官  鄭淑英
中    華    民    國    98    年     9    月    11    日
附錄本案論罪科刑法條
刑法第216條
行使第210條至第215條之文書者，依偽造、變造文書或登載不實
事項或使登載不實事項之規定處斷。
刑法第210條
偽造、變造私文書，足以生損害於公眾或他人者，處5年以下有
期徒刑。


司法院資訊處製作；財團法人民間司法改革基金會備份。
